---
title: "Marco unificado para justificar tamaños de muestra en estudios cuantitativos, cualitativos, o mixtos"
author: 
  name: "[Juan David Leongómez](https://jdleongomez.info/es/)"
  affiliation:  "[EvoCo: Laboratorio de Evolución y Comportamiento Humano](https://jdleongomez.info/es/team/) | [CODEC: Ciencias Cognitivas y del Comportamiento](https://investigaciones.unbosque.edu.co/codec) | [Facultad de Psicología](https://www.unbosque.edu.co/psicologia) | [Universidad El Bosque](https://www.unbosque.edu.co/)"
  email: jleongomez@unbosque.edu.co
  orcid: 0000-0002-0092-6298
date: 2025-08-12
date-format: "D [de] MMMM [de] YYYY"
date-modified: last-modified
date-modified-format: "D [de] MMMM [de] YYYY"
format:
  html:
    theme: cosmo
    toc: true
    toc-depth: 2
    code-fold: show
    self-contained: true
lang: es
execute:
  echo: false
  warning: false
  message: false
bibliography: marco_unificado_referencias.bib
csl: https://raw.githubusercontent.com/citation-style-language/styles-distribution/refs/heads/master/apa.csl
---


## Introducción

Este documento resume y unifica estrategias cuantitativas y cualitativas/mixtas para justificar tamaños de muestra, integrando el marco de @lakens2022sample para la parte cuantitativa con criterios ampliamente usados en investigación cualitativa y trabajo comunitario.

```{r setup, include=FALSE}
library(dplyr)
library(gt)
library(stringr)
```

## Tabla Unificada

```{r}
# Datos: estrategias cuantitativas (enlaces incluidos)
cuanti <- tibble::tribble(
  ~Enfoque, ~Estrategia, ~Descripción, ~`Cuándo usarla`, ~`Cómo justificar`, ~`Referencia / Fuente`,
  "Cuantitativo",
  "Poder estadístico (análisis a priori)",
  "Determinar el tamaño necesario para alcanzar un poder (p. ej., 80%) dado un tamaño de efecto esperado y α.",
  "Estudios confirmatorios; pruebas de hipótesis clásicas.",
  "Reportar cálculo con parámetros (α, poder, tamaño de efecto) y el software utilizado.",
  "[Cohen (1992)](https://doi.org/10.1037/0033-2909.112.1.155); [Lakens (2022)](https://doi.org/10.1525/collabra.33267)",

  "Cuantitativo",
  "Precisión de estimaciones",
  "Elegir el tamaño que logra un margen de error e intervalo de confianza deseados para el parámetro.",
  "Encuestas y estudios descriptivos; estimación de medias/proporciones.",
  "Justificar el ancho del intervalo de confianza objetivo y mostrar el tamaño que lo alcanza.",
  "[Lakens (2022)](https://doi.org/10.1525/collabra.33267)",

  "Cuantitativo",
  "Pruebas secuenciales / diseños adaptativos",
  "Planificar reglas de detención (futility/eficacia) para evitar tamaños fijos cuando la evidencia sea suficiente.",
  "Datos costosos o difíciles de obtener; interés en eficiencia.",
  "Describir el plan secuencial y los límites de detención preespecificados.",
  "[Pocock (1977)](https://doi.org/10.1093/biomet/64.2.191); [Lakens (2022)](https://doi.org/10.1525/collabra.33267)",

  "Cuantitativo",
  "Coste–beneficio y recursos disponibles",
  "Ajustar el tamaño a restricciones prácticas (tiempo, presupuesto, acceso a participantes) manteniendo la validez.",
  "Pilotos; investigación aplicada con recursos limitados.",
  "Explicar restricciones y cómo se optimizó el tamaño sin comprometer el objetivo principal.",
  "Véase discusión en [Lakens (2022)](https://doi.org/10.1525/collabra.33267)",

  "Cuantitativo",
  "Tamaño mínimo científicamente relevante (SESOI)",
  "Definir el efecto más pequeño de interés y dimensionar para detectarlo con poder suficiente.",
  "Ensayos clínicos; estudios aplicados con implicaciones prácticas.",
  "Declarar y justificar el SESOI; dimensionar para detectarlo (o probar equivalencia).",
  "[Lakens, Scheel & Isager (2018)](https://doi.org/10.1177/2515245918770963)",

  "Cuantitativo",
  "Evidencia previa y comparabilidad",
  "Elegir tamaños comparables a estudios previos para facilitar síntesis e interpretación conjunta.",
  "Replicaciones; series de estudios comparativos.",
  "Citar trabajos previos y justificar la comparabilidad del tamaño.",
  "Discusión en [Button et al. (2013)](https://doi.org/10.1038/nrn3475); [Lakens (2022)](https://doi.org/10.1525/collabra.33267)"
)

# Datos: estrategias cualitativas / mixtas (enlaces incluidos)
cuali <- tibble::tribble(
  ~Enfoque, ~Estrategia, ~Descripción, ~`Cuándo usarla`, ~`Cómo justificar`, ~`Referencia / Fuente`,
  "Cualitativo / Mixto",
  "Saturación teórica o de datos",
  "Continuar hasta que no emerjan nuevos temas/códigos/categorías relevantes.",
  "Exploratorios; teoría fundamentada; análisis temático.",
  "Describir evaluación iterativa de saturación y criterios de cierre.",
  "[Guest, Bunce & Johnson (2006)](https://doi.org/10.1177/1525822X05279903); [Saunders et al. (2018)](https://doi.org/10.1007/s11135-017-0574-8)",

  "Cualitativo / Mixto",
  "Diversidad y representatividad de perspectivas",
  "Incluir voces/experiencias diversas (género, edad, rol, territorio, etc.).",
  "Múltiples subgrupos o actores clave.",
  "Especificar cuotas por subgrupo y cómo garantizan diversidad suficiente.",
  "[Patton (2015)](https://us.sagepub.com/en-us/nam/qualitative-research-evaluation-methods/book232962)",

  "Cualitativo / Mixto",
  "Muestreo intencional guiado por la comunidad",
  "Selección deliberada basada en acuerdos y criterios de relevancia local.",
  "Investigación participativa; estudios comunitarios.",
  "Explicar cómo los casos críticos fueron identificados por la comunidad.",
  "[Israel et al. (2013)](https://www.wiley.com/en-us/Methods+for+Community-Based+Participatory+Research+for+Health%2C+2nd+Edition-p-9781118021866)",

  "Cualitativo / Mixto",
  "Viabilidad y compromisos éticos",
  "Dimensionar evitando sobrecarga y protegiendo bienestar/privacidad, según acuerdos locales.",
  "Contextos con comunidades vulnerables o recursos limitados.",
  "Indicar límites consensuados y principios éticos que los sustentan.",
  "Orientaciones OMS: p. ej., [Ethics guidance](https://www.who.int/teams/health-ethics-governance)",

  "Cualitativo / Mixto",
  "Complementariedad en diseños mixtos",
  "Integrar criterios cuanti y cuali para responder la misma pregunta desde lógicas distintas.",
  "Diseños mixtos (cuanti–cuali).",
  "Mostrar cómo cada parte sigue criterios adecuados (poder/saturación/diversidad).",
  "[Creswell & Plano Clark (2018)](https://us.sagepub.com/en-us/nam/designing-and-conducting-mixed-methods-research/book241842)",

  "Cualitativo / Mixto",
  "Justificación narrativa basada en propósito",
  "Dimensionar según la profundidad y el propósito analítico más que por un número fijo.",
  "Casos únicos; análisis narrativo; etnografía.",
  "Explicar cómo el número permite comprensión rica y suficiente del fenómeno.",
  "[Maxwell (2013)](https://us.sagepub.com/en-us/nam/qualitative-research-design/book234502)"
)

unificado <- bind_rows(cuanti, cuali)

unificado %>%
  arrange(desc(Enfoque)) %>%
  gt(groupname_col = "Enfoque") %>%
  tab_header(
    title = md("**Marco unificado de estrategias para justificar tamaños de muestra**"),
    subtitle = "Resumen práctico para estudios cuantitativos, cualitativos y mixtos"
  ) %>%
  fmt_markdown(columns = "Referencia / Fuente") %>%
  # ⬇️ Ajustes clave de ancho (porcentuales) y fuente/padding
  cols_width(
    Enfoque ~ pct(12),
    Estrategia ~ pct(18),
    `Cuándo usarla` ~ pct(22),
    `Cómo justificar` ~ pct(28),
    `Referencia / Fuente` ~ pct(20)
  ) %>%
  cols_align(align = "left", columns = everything()) %>%
  tab_options(
    table.width = pct(100),
    table.font.size = px(15),        # antes 16–17 aprox; 15 ayuda a compactar
    data_row.padding = px(4),        # reduce alto de filas
    row_group.padding = px(4),
    heading.padding = px(6)
  ) %>%
  tab_source_note(md("**Notas**: Los enlaces dirigen a DOI/URL de cada fuente."))
```

## Uso sugerido en informes

El componente cuantitativo justifica su tamaño con poder estadístico y/o precisión de estimaciones [@lakens2022sample; ver también @cohen1992power; @bonett2002sample; @pocock1977group; @bacchetti2005ethics; @lakens2018equivalence; @button2013power]. 

El componente cualitativo se justifica por saturación teórica/de datos, diversidad de perspectivas y muestreo intencional guiado por la comunidad [@guest2006saturation; @saunders2018saturation; @patton2015qualitative; @israel2013cbpr], con límites definidos por viabilidad y compromisos éticos acordados localmente [@who2021ethics]. 

En conjunto, el diseño mixto integra lógicas complementarias para garantizar validez estadística y profundidad contextual, articulando criterios de poder/precisión con saturación/diversidad y una justificación narrativa basada en propósito [@creswell2018mixed; @maxwell2013qualitative].

::: callout-note
## Documento vivo

Este es un documento **vivo** que puede ser actualizado o refinado con el tiempo.  
Si encuentras errores, tienes bibliografía pertinente o cualquier sugerencia de mejora, por favor escríbeme a <jleongomez@unbosque.edu.co>.
:::