---
title: "Marco unificado para justificar tamaños de muestra en estudios cuantitativos, cualitativos, o mixtos"
author: 
  name: "[Juan David Leongómez](https://jdleongomez.info/es/)"
  affiliation:  "[EvoCo: Laboratorio de Evolución y Comportamiento Humano](https://jdleongomez.info/es/team/) | [CODEC: Ciencias Cognitivas y del Comportamiento](https://investigaciones.unbosque.edu.co/codec) | [Facultad de Psicología](https://www.unbosque.edu.co/psicologia) | [Universidad El Bosque](https://www.unbosque.edu.co/)"
  email: jleongomez@unbosque.edu.co
  orcid: 0000-0002-0092-6298
date: 2025-08-12
date-format: "D [de] MMMM [de] YYYY"
date-modified: last-modified
date-modified-format: "D [de] MMMM [de] YYYY"
format:
  html:
    theme: cosmo
    toc: true
    toc-depth: 2
    code-fold: show
    self-contained: true
lang: es
execute:
  echo: false
  warning: false
  message: false
bibliography: marco_unificado_referencias.bib
csl: https://raw.githubusercontent.com/citation-style-language/styles-distribution/refs/heads/master/apa.csl
---


## Introducción

Este documento resume y unifica estrategias cuantitativas y cualitativas/mixtas para justificar tamaños de muestra, integrando el marco de @lakens2022sample para la parte cuantitativa con criterios ampliamente usados en investigación cualitativa y trabajo comunitario.

```{r setup, include=FALSE}
library(dplyr)
library(gt)
library(stringr)
```

## Tabla Unificada

```{r}
# --- ESTRATEGIAS CUANTITATIVAS ---
cuanti <- tibble::tribble(
  ~Enfoque, ~Estrategia, ~Descripción, ~`Cuándo usarla`, ~`Cómo justificar`, ~`Referencia / Fuente`,
  "Cuantitativo",
  "Poder estadístico (análisis a priori)",
  "Determinar el tamaño necesario para alcanzar un poder (p. ej., 80%) dado un tamaño de efecto esperado y α.",
  "Estudios confirmatorios; pruebas de hipótesis clásicas.",
  "Reportar cálculo con parámetros (α, poder, tamaño de efecto) y el software utilizado.",
  "[@cohen1992power; @lakens2022sample]",

  "Cuantitativo",
  "Precisión de estimaciones",
  "Elegir el tamaño que logra un margen de error e intervalo de confianza deseados para el parámetro.",
  "Encuestas y estudios descriptivos; estimación de medias/proporciones.",
  "Justificar el ancho del intervalo de confianza objetivo y mostrar el tamaño que lo alcanza.",
  "[@lakens2022sample]",

  "Cuantitativo",
  "Pruebas secuenciales / diseños adaptativos",
  "Planificar reglas de detención (futility/eficacia) para evitar tamaños fijos cuando la evidencia sea suficiente.",
  "Datos costosos o difíciles de obtener; interés en eficiencia.",
  "Describir el plan secuencial y los límites de detención preespecificados.",
  "[@pocock1977group; @lakens2022sample]",

  "Cuantitativo",
  "Coste–beneficio y recursos disponibles",
  "Ajustar el tamaño a restricciones prácticas (tiempo, presupuesto, acceso a participantes) manteniendo la validez.",
  "Pilotos; investigación aplicada con recursos limitados.",
  "Explicar restricciones y cómo se optimizó el tamaño sin comprometer el objetivo principal.",
  "[@bacchetti2005ethics; @lakens2022sample]",

  "Cuantitativo",
  "Mínimo efecto de interés (SESOI)",
  "Definir el efecto más pequeño de interés y dimensionar para detectarlo con poder suficiente.",
  "Ensayos clínicos; estudios aplicados con implicaciones prácticas.",
  "Declarar y justificar el SESOI; dimensionar para detectarlo (o probar equivalencia).",
  "[@lakens2018equivalence]",

  "Cuantitativo",
  "Evidencia previa y comparabilidad",
  "Elegir tamaños comparables a estudios previos para facilitar síntesis e interpretación conjunta.",
  "Replicaciones; series de estudios comparativos.",
  "Citar trabajos previos y justificar la comparabilidad del tamaño.",
  "[@button2013power; @lakens2022sample]"
)

# --- ESTRATEGIAS CUALITATIVAS / MIXTAS ---
cuali <- tibble::tribble(
  ~Enfoque, ~Estrategia, ~Descripción, ~`Cuándo usarla`, ~`Cómo justificar`, ~`Referencia / Fuente`,
  "Cualitativo / Mixto",
  "Saturación teórica o de datos",
  "Continuar hasta que no emerjan nuevos temas/códigos/categorías relevantes.",
  "Exploratorios; teoría fundamentada; análisis temático.",
  "Describir evaluación iterativa de saturación y criterios de cierre.",
  "[@guest2006saturation; @Hennink2021Sample; @saunders2018saturation; @Wutich2024Sample]",

  "Cualitativo / Mixto",
  "Diversidad y representatividad de perspectivas",
  "Incluir voces/experiencias diversas (género, edad, rol, territorio, etc.).",
  "Múltiples subgrupos o actores clave.",
  "Especificar cuotas por subgrupo y cómo garantizan diversidad suficiente.",
  "[@patton2015qualitative; @Zabala2016Bootstrapping]",

  "Cualitativo / Mixto",
  "Muestreo intencional guiado por la comunidad",
  "Selección deliberada basada en acuerdos y criterios de relevancia local.",
  "Investigación participativa; estudios comunitarios.",
  "Explicar cómo los casos críticos fueron identificados por la comunidad.",
  "[@israel2013cbpr; @Hearn2022Having; @Pelletier2020Exploring]",

  "Cualitativo / Mixto",
  "Viabilidad y compromisos éticos",
  "Dimensionar evitando sobrecarga y protegiendo bienestar/privacidad, según acuerdos locales.",
  "Contextos con comunidades vulnerables o recursos limitados.",
  "Indicar límites consensuados y principios éticos que los sustentan.",
  "[@who2021ethics; @Robinson2014Sampling; @Farrugia2019WASP; @Taquette2022Ethical]",

  "Cualitativo / Mixto",
  "Complementariedad en diseños mixtos",
  "Integrar criterios cuanti y cuali para responder la misma pregunta desde lógicas distintas.",
  "Diseños mixtos (cuanti–cuali).",
  "Mostrar cómo cada parte sigue criterios adecuados (poder/saturación/diversidad).",
  "[@creswell2018mixed; @Teddlie2016Mixed; @Javdani2023Mixed]",

  "Cualitativo / Mixto",
  "Justificación narrativa basada en propósito",
  "Dimensionar según la profundidad y el propósito analítico más que por un número fijo.",
  "Casos únicos; análisis narrativo; etnografía.",
  "Explicar cómo el número permite comprensión rica y suficiente del fenómeno.",
  "[@maxwell2013qualitative; @Flowerree2023Reasoning; @Imaz-Sheinbaum2021PRINCIPLES]"
)

unificado <- bind_rows(cuanti, cuali)

unificado %>%
  arrange(desc(Enfoque)) %>%
  gt(groupname_col = "Enfoque") %>%
  tab_header(
    title = md("**Marco unificado de estrategias para justificar tamaños de muestra**"),
    subtitle = "Resumen práctico para estudios cuantitativos, cualitativos y mixtos"
  ) %>%
  fmt_markdown(columns = "Referencia / Fuente") %>%
  cols_width(
    Enfoque ~ pct(12),
    Estrategia ~ pct(18),
    `Cuándo usarla` ~ pct(22),
    `Cómo justificar` ~ pct(28),
    `Referencia / Fuente` ~ pct(20)
  ) %>%
  cols_align(align = "left", columns = everything()) %>%
  tab_options(
    table.width = pct(100),
    table.font.size = px(15),
    data_row.padding = px(4),
    row_group.padding = px(4),
    heading.padding = px(6)
  ) %>%
  # ⬇️ Estilo para los encabezados de grupo
  tab_style(
    style = list(
      cell_fill(color = "#e6f2ff"),      # color de fondo suave (azul claro)
      cell_text(weight = "bold", size = px(16), color = "#003366") # texto más grande y oscuro
    ),
    locations = cells_row_groups()
  ) %>%
  tab_source_note(md("**Notas**: Los enlaces dirigen a DOI/URL de cada fuente."))
```

## Uso sugerido en proyectos

La decisión sobre el tamaño de muestra o la estrategia de selección debe tomarse *a priori*, antes de recolectar datos, y basarse en consideraciones teóricas o metodológicas claras. Dependiendo del tipo de investigación, puede justificarse mediante distintas estrategias:

* **En estudios cuantitativos**, lo ideal es justificar el tamaño a partir del poder estadístico y/o de la precisión de las estimaciones [@lakens2022sample; ver también @cohen1992power; @bonett2002sample; @pocock1977group; @bacchetti2005ethics; @lakens2018equivalence; @button2013power]. En el caso del poder estadístico, esto se hace definiendo un *Mínimo Tamaño de Efecto de Interés (SESOI)* [@lakens2018equivalence]. 

* **En estudios cualitativos**, la muestra se justifica principalmente mediante la saturación teórica o de datos, la diversidad de perspectivas y el muestreo intencional guiado por la comunidad [@guest2006saturation; @saunders2018saturation; @patton2015qualitative; @maxwell2013qualitative; @israel2013cbpr; @Hennink2021Sample; @Hearn2022Having; @Pelletier2020Exploring; @Wutich2024Sample; @Zabala2016Bootstrapping; @Flowerree2023Reasoning; @Imaz-Sheinbaum2021PRINCIPLES], con límites definidos por la viabilidad y los compromisos éticos acordados localmente [@who2021ethics; @Robinson2014Sampling; @Farrugia2019WASP; @Taquette2022Ethical]. 

* **En diseños mixtos**, se integran criterios complementarios para garantizar tanto validez estadística como profundidad contextual, articulando poder y precisión con saturación, diversidad y justificación narrativa basada en propósito [@creswell2018mixed; @Teddlie2016Mixed; @Javdani2023Mixed].

::: callout-note
## Documento vivo

Este es un documento **vivo** que puede ser actualizado o refinado con el tiempo.  
Si encuentras errores, tienes bibliografía pertinente o cualquier sugerencia de mejora, por favor escríbeme a <jleongomez@unbosque.edu.co>.
:::